最高法院刑事判決　　　　　　九十四年度台上字第四四一０號
　　上　訴　人　乙○○
　　　　　　　　　　　　號
　　　　　　　　甲○○原名徐.
　　　　　　　　　　　　號
　　　　　　　　丙○○
　　　　　　　　　　　　生前設.
　　　　　　　　　　　　4號
　　共　　　同
　　選任辯護人　郭重鑾律師
上列上訴人等因貪污等罪案件，不服台灣高等法院花蓮分院中華
民國九十三年十月十四日第二審更審判決（九十二年度上更(二)字
第十五號；起訴案號：台灣台東地方法院檢察署八十四年度偵字
第一０七二、一五０四、一五二六、一五四五、一五四六、二一
七三號），提起上訴，本院判決如下：
    主    文
原判決關於丙○○罪刑及乙○○、甲○○部分均撤銷。
乙○○、甲○○部分發回台灣高等法院花蓮分院。
丙○○不受理。
    理    由
壹、乙○○、甲○○撤銷發回部分：
本件原判決認定上訴人乙○○於民國八十三年九月初，有意向王
阿立（已判處罪刑確定）購買其耕作台東縣海端鄉○○段十三號
地內之櫸木，但王阿立未同意。另王阿立自行拿國民身分證、印
章向任職台東縣海端鄉公所林務技士丙○○（上訴本院後死亡，
本院另諭知不受理如后）申請砍伐紅石段十三號地上之桂竹，而
乙○○於八十三年九月初向王阿立之兄王阿成（因死亡已判決公
訴不受理確定）以新台幣（下同）七萬元購買其耕作之紅石段十
號地上之紅櫸木（十三棵）。詎丙○○竟將欲伐之紅櫸木地點，
擅自填在王阿立申請之紅石段十三號採伐申請書上，並虛偽記載
櫸木九棵、材積二．五三立方公尺、山價三萬九千七百三十六元
，就王阿成申請採伐之紅石段十號填為紅石段九號、材積一．四
二立方公尺、山價一萬八千四百八十八元、共有櫸木十三棵，且
於王阿成、王阿立並無造林及障礙木之事實，仍填載不實之實地
勘查報告書二份、材積調查表（材積二．五三立方公尺）、林產
物價格查定書（山價四萬零三百七十六元），使乙○○得以僱使
王阿立、王阿成砍伐活櫸木八棵。八十三年十一月間，乙○○向
胡奇萬（已判處罪刑確定）以二萬元購買胡奇萬所有台東縣海端
鄉○○段五０六號地上之二棵天然生已枯死之櫸木（材積０．九
四立方公尺），並由胡奇萬將證件交由乙○○向丙○○申請採伐
。丙○○竟將採伐地點填寫為海端段四五九號及五０六號，且事
實上並未砍伐，而以前揭紅石段十三號王阿立租地內伐倒後之十
八根櫸木充數，由丙○○製作不實之實地勘查報告書（虛偽記載
材積為三．八０立方公尺）及甲種林產物查驗明細表（材積則載
為三．八六立方公尺；地號為海端段四五九號）後放行。八十三
年五月二十日，邱成義（已判處罪刑確定）將其海端段二七二號
地上之枯死之天然生紅櫸木二棵，以三萬元賣給上訴人甲○○（
原名徐正宏），並將其私章及土地所有權狀交給甲○○向丙○○
申請採伐，而丙○○與邱成義及甲○○同往現地勘查，詎丙○○
於甲○○採伐該櫸木二棵後，於所製作實地堪查報告，每木調查
之材積為一．五三立方公尺，卻於材積調查表為不實之記載材積
為一．三九立方公尺（山價一萬九千四百五十一元）。八十三年
六月間，乙○○向胡砂山（已死亡）以三萬元購買胡砂山在海端
段二三八號地上之天然生櫸木五棵（四棵生立木，一棵枯死木）
，材積三．三八立方公尺，山價三萬四千七百九十一元，嗣於八
十三年十二月間，以八萬元轉售給甲○○，並與胡砂山及乙○○
向丙○○申請採伐，其後由甲○○與丙○○前往實施每木調查，
丙○○明知其中四棵並非枯死木，卻於實地勘查報告表上為不實
之記載上開櫸木均已枯死多年必須搬運。使甲○○得以此手段掩
護其竊取林木，並連同上開櫸木下方約五百公尺處胡砂山玉米園
中之一棵活櫸木一併予以盜伐。八十三年十一月間，乙○○以二
萬四千元向胡砂山之弟胡琪山購買其所承租之海端段二三八號地
上之天然生活櫸木三棵，材積二．九七立方公尺，山價五萬五千
二百六十六元。丙○○亦於勘查報告表上明知不實之事項記載上
開櫸木為枯死木，經乙○○於核准後採伐。八十四年三月間，乙
○○以四萬元向王阿福（已判處罪刑確定）購買海端段三七一號
、三七二號地上之天然生紅櫸木五棵，其中四棵為活櫸木，另一
棵為枯死木，由丙○○在其製作勘查報告表上，虛為記載上開之
櫸木皆為枯死木，使乙○○於核准後採伐櫸木五棵。八十四年三
月間，乙○○以三萬元向余萬盛（已判處罪刑確定）購買海端段
三六八號（土地所有權人為余萬盛之妻胡秋香）地上之天然生紅
櫸木六棵，其中五棵為活櫸木，另一棵已枯死，乙○○未申請砍
伐，逕將櫸木共十四棵混充於王阿福上揭地號之有關許可砍伐文
件所載數量，材積四．０五立方公尺、山價七萬二千八百七十九
元等情。因而撤銷第一審關於乙○○、甲○○部分之科刑判決，
改判均論處乙○○、甲○○連續竊取森林主產物，為搬運贓物，
使用車輛罪刑，固非無見。
惟查：(一)科刑之判決書，對於犯罪事實必須詳加記載，而後於理
由內敘明其認定犯罪事實所憑之證據，及其認定之理由，方足以
資論罪科刑。其所載事實理由與其所宣告之主文，尤必相互一致
。若僅於理由內敘明其有犯罪之證據，而事實欄內並未記載，則
理由失其根據；僅於主文內宣告其罪刑，而事實理由內均未記載
，則主文失其根據。均與法定程式不符，其判決即難謂非違法。
原判決主文內宣告乙○○、甲○○竊取森林主產物，為搬運贓物
，使用車輛罪刑。然事實欄及理由內就乙○○、甲○○如何為搬
運贓物而使用車輛一節，均未為任何記載及說明，自有理由矛盾
之違法。(二)審理事實之法院，對於案內一切證據，除認為不必要
者外，均應詳為調查，然後基於調查所得之心證，以為判斷之基
礎。故證據雖已調查，而尚有其他必要部分並未調查，仍難遽為
被告有利或不利之認定。原判決事實欄記載丙○○明知國有天然
林木已全面禁採，且胡砂山、胡琪山、王阿福、余萬盛、胡奇萬
、王阿成、王阿立、邱成義均無造林及障礙木之事實，竟故違法
令，使乙○○、甲○○以砍除障礙木為由，實施竊取森林主產物
櫸木之犯行。固於理由一(三)依憑森林法之規定、行政院八十二年
四月九日台八十二農字第０九一二八號函、行政院農業委員會八
十五年八月二十七日八五農林字第五一四一二七八Ａ號函及八十
六年二月十九日八六農林字第八六一０六二四四Ａ號函，說明乙
○○、徐乙明所採伐之林木，並非障礙木，不得砍伐云云。而卷
附行政院農業委員會八十二年五月七日農林字第二一一七九０
二Ａ號函，確已載明砍伐天然林障礙木標準，前經行政院以八十
二年四月九日台八十二農０九一二八號函示同意（第一審(一)卷第
一六五頁），且記載砍伐標準為「(一)政府為國家公共建設需要，
依森林法第八九條所列舉之工程，排除障礙所必要者。(二)為造林
整地及撫育等培育森林資源所必要者。(三)為探礦或採取土石及開
闢相關搬運道路，經依礦業法及相關法規申請許可，並經環境影
響評估認可者」（四０四五號警局卷第八五頁反面）。又該函前
經台東縣政府以八十二年七月七日府農林字第六三七三０號函
送各鄉鎮（市）公所，已由丙○○簽予存查（偵字第一五二六號
卷第七六頁）。另卷附山胞保留地林產物採伐申請書，亦均記載
胡砂山、胡琪山、王阿福、邱成義所使用土地上櫸木枯死多年必
須搬運出售（四０四五、一００六三號警局卷）。惟證人即台東
縣政府民政局山地經建課技士劉崑榮於法務部調查局台東縣調查
站（下稱台東縣調查站）證稱「（山地保留地之台灣櫸木是否可
以申請砍伐）山地保留地之台灣櫸，如果已經枯死，只剩櫸木頭
，或樹幹仍然存在，則為避免被偷挖及充裕鄉庫，可依原住民保
留地開發管理辦法第三十六條的規定，在沒有第一二三四點的限
制下，可以許予採伐。如果是存活的台灣櫸，根據台灣省政府民
政廳八十一年九月二十六日八一民胞字第三四六三號函，山地保
留地因申請採伐造林、竹作業上或實施復舊造林，必須砍伐障礙
木。所謂採伐造林木、竹作業上必須是指採伐造林木、竹作業時
，非砍伐則無法開闢道路進行採伐作業的障礙木。但實際作業上
，承辦技士尚須到現場觀察是否必須砍伐此障礙木才能作業。所
謂復舊造林，是造林木、竹採伐後，重新造林時，因障礙木過於
高大，妨害木、竹苗生長必需砍伐者。此外，根據原住民保留地
開發管理辦法第三十三條第四項規定，原住民因造林、開墾或作
業之障礙木，每公頃立木材積平均在三十立方公尺以下者，可以
申請採伐」（偵字第一五二六號卷第十一頁）。似指已枯死之櫸
木，若無原住民保留地開發管理辦法第三十六條第一款「地勢陡
峻或土層淺薄復舊造林困難者」、第二款「伐木後土壤易被沖蝕
或影響公益者」、第三款「經查定為加強保育地者」、第四款「
位於水庫集水區、溪流水源地帶、河岸沖蝕地帶、海岸衝風地帶
或沙丘區域者」等限制情形，得准許採伐。則原判決事實欄記載
乙○○、甲○○採伐已枯死之櫸木部分，是否確屬非法，自有詳
查之必要。原審未傳喚劉崑榮，以詢問其於台東縣調查站陳述之
所憑，亦未向林務主管機關查明劉崑榮上揭陳述是否無誤。逕依
上揭行政院函及行政院農業委員會函，認定乙○○、甲○○採伐
已枯死之櫸木為犯罪，自有應於審判期日調查之證據而未予調查
之違法。又卷附台灣省政府民政廳八十一年九月二十六日八一民
胞字第三四六三號函，於主旨記載：如造林人於造林後，將天然
生稚樹撫育成林者，得視同造林木處理，至於訂約前點交承租人
保管之天然林木，則依契約書規定辦理（偵字第一五二六號卷第
二二頁）；行政院農業委員會八十九年十二月七日（八九）農林
字第八九０一六一六二五號函，亦為同一說明（上更(一)卷(一)第一
三九頁）。且台灣省政府民政廳八十五年十一月六日以八五民原
字第三六四四七號函覆第一審法院，該函說明三記載「又查海端
段二三八、三六九、三七一、三七二、三六六、三六八、四五九
、五０六、二七二、加拿段五七七等十筆地號，如造林人於造林
後，將天然生稚樹撫育成林者，應取得村、鄰長或四鄰證明，並
經有關單位勘查屬實後，可視為造林、竹處理，顯示上開天然林
其所有權自屬造林人所有，其土地經人民取得所有權者，亦同。
因上開林木已非屬天然林木，自無查定其林產物價金之必要；惟
仍應依『林產物伐採查驗規則』第二章伐採、第三章查驗等各條
規定，辦理申請、查驗、放行等」等語（第一審(二)卷第五四頁反
面、第五五頁）。原審僅於判決理由載稱王阿福等人亦無造林之
事實云云（判決第十一頁末二行），未說明該部分認定所憑之證
據，復未論述上揭有利於乙○○、甲○○等函，如何不可採納，
亦有理由不備之違誤。(三)森林法第五十二條第一項法定刑為「六
月以上五年以下有期徒刑，併科贓額二倍以上五倍以下罰金」。
是諭知該條罪刑，自應於判決事實欄內認定行為人所竊取森林主
、副產物之價格，並於理由內，說明如何併科罰金，始足為主文
所諭知併科罰金金額之依據。原判決認定乙○○、甲○○有事實
欄記載竊取森林主產物之行為。固於理由二說明對乙○○、甲○
○均併予科贓額三倍之罰金。惟關於在海端段二三八地號土地採
伐櫸木部分。原判決附表編號一記載乙○○、甲○○與胡砂山為
共犯。事實欄則記載乙○○向胡砂山購買後，再轉售予甲○○，
乙○○與甲○○、胡砂山申請採伐後，由甲○○與丙○○前往實
施每木調查，由丙○○在實地勘查報告上為不實之記載，以圖利
甲○○。甲○○並得以此手段掩護其竊取林木，並連同下方約五
百公尺處胡砂山玉米園中一棵活櫸木，併予盜伐等情。對於乙○
○、甲○○二人之間，是否具有犯意聯絡或行為分擔一節，前後
記載，似不一致。原審就該部分記載並不明確，本院無從判斷其
法律適用之當否。又原判決理由一(三)記載乙○○竊取森林主產物
所得贓額之計算詳如原判決之附表。惟原判決附表編號一至編號
六所載贓額，經核算結果為二十九萬九千三百七十七元。原審對
乙○○科以贓額三倍之罰金，主文則記載乙○○併科罰金二十九
萬三千零七十四元，亦有理由矛盾之違法。再原判決犯罪事實欄
記載甲○○在海端段二七二、二三八地號土地上，所採伐櫸木之
山價分別為一萬九千四百五十一元、三萬四千七百九十一元；判
決主文則依理由科贓額三倍罰金之說明，諭知併科罰金五萬四千
二百四十二元。惟原判決理由內說明「贓額之計算詳如附表」，
而該附表編號一七分別記載甲○○所竊取森林主產物之山價為三
萬四千七百九十一元、一萬七千四百一十四元。核附表記載總額
為五萬二千二百零五元，與原判決事實欄關於甲○○部分贓額之
認定及主文內對甲○○宣告併科罰金之金額，均不一致，亦有判
決理由矛盾之違法。以上或為乙○○、甲○○上訴意旨所指摘，
或屬本院得依職權調查之事項，應認原判決關於乙○○、甲○○
部分，仍有撤銷發回更審之原因。
貳、丙○○不受理部分：
按被告死亡者，應諭知不受理之判決，刑事訴訟法第三百零三條
第五款定有明文。而被告在第二審判決後，上訴於第三審中死亡
者，依同法第三百八十七條之規定，亦有上開條款之適用。本件
上訴人丙○○因貪污案件，經原判決撤銷第一審科刑判決，改判
論處丙○○連續依據法令從事公務之人員，對於主管之事務，明
知違背法令，直接圖利私人不法利益，因而獲得利益罪刑後，於
民國九十三年十一月八日提起第三審上訴，於上訴中之九十四年
四月六日死亡，有卷附之台東縣關山鎮戶政事務所九十四年四月
二十一日東關鎮戶字第０九四００００七０九號函附戶籍謄本在
卷可稽。依上開說明，自應由本院將原判決關於丙○○罪刑部分
撤銷，自為判決諭知不受理，以資適法。
據上論結，應依刑事訴訟法第三百九十七條、第四百零一條、第
三百九十八條第三款、第三百八十七條、第三百零三條第五款，
判決如主文。
中　　華　　民　　國　九十四　年　　八　　月　 十二 　日
                      最高法院刑事第十一庭
                          審判長法官  洪　清　江
                                法官  石　木　欽
                                法官  李　伯　道
                                法官  韓　金　秀
                                法官  林　勤　純
      本件正本證明與原本無異
                                      書  記  官
中　　華　　民　　國　九十四　年　　八　　月　 十九 　日
                                                Ａ
